【裁判字號】    98,事聲,18
【裁判日期】    980728
【裁判案由】    給付借款
【裁判全文】
臺灣臺南地方法院民事裁定              98年度事聲字第18號
聲  請  人  乙○○
相  對  人  甲○○
上列當事人就債務人間給付借款事件，異議人不服中華民國98
年4月3日本院司法事務官97年度執字第57682號裁定之駁回處分
，聲明異議，本院裁定如下：
    主  文
異議駁回。
異議程序費用由異議人負擔。
    理  由
壹、程序部分：
    按當事人對於司法事務官處理事件所為之終局處分，得於處
    分送達後10日之不變期間內，以書狀向司法事務官提出異議
    。但支付命令之異議仍適用第518條及第519條之規定。司法
    事務官認前項異議有理由時，應另為適當之處分；認異議為
    無理由者，應送請法院裁定之。法院認第1項之異議為有理
    由時，應為適當之裁定；認異議為無理由者，應以裁定駁回
    之。前項裁定，應敘明理由，並送達於當事人，此民事訴訟
    法第240條之4定有明文。經查：本院97年度執字第57682號
    之給付借款事件，係由本院民事執行處司法事務官於98年4
    月3日所為之裁定，並於98年4月8日送達異議人，此有該裁
    定及送達證書在卷可按，異議人並於98年4月17日提出抗告
    ，惟本件雖名抗告，實係對司法事務官所為終局處分之異議
    ，嗣經司法事務官認異議無理由而送請本院裁定，揆諸前開
    說明，程序上已符上述要件，應屬適法，合先敘明。
貳、實體部分：
一、異議人之異議要旨略以：
    依強制執行法 (下稱本法)第6條第1項第5款、第34條第2項
    規定，抵押權人聲請強制執行應提出債權及抵押權之證明文
    件正本，對於執行標的物有擔保物權或優先受償權之債權人
    ，不問其債權已否屆清償期，應提出其權利證明文件，聲明
    參與分配，是本件拍賣標的物之抵押權人功學社山葉樂器股
    份有限公司 (下稱功學社)應提出其債權證明文件，始得參
    與分配；又本法第80條之1第1項雖有「無益執行」之規定，
    惟該條所謂之優先債權須以已依法參與分配者為限，執行法
    院未先命抵押權人功學社提出債權證明文件，即屬未經合法
    參與分配，則本件自無該條之適用；且最高法院96年台抗字
    第298號裁判要旨亦認為，最高限額抵押權人在提出債權證
    明前，不能認定其為優先債權人。執行法院未先確認抵押權
    人之債權證明文件，即逕認本件拍賣無實益，顯有違誤，爰
    依法聲明異議等語。
二、按「不動產之拍賣最低價額不足清償優先債權及強制執行之
    費用者，執行法院應將其事由通知債權人。債權人於受通知
    後七日內，得證明該不動產賣得價金有賸餘可能或指定超過
    該項債權及費用總額之拍賣最低價額，並聲明如未拍定願負
    擔其費用而聲請拍賣。逾期未聲請者，執行法院應撤銷查封
    ，將不動產返還債務人。」本法第80條之1第1項定有明文。
    故不動產經核定拍賣之最低價額倘不足以清償優先債權及強
    制執行之費用者，執行法院即不得對該不動產實施拍賣，蓋
    拍賣債務人不動產之目的，在能自拍賣價金獲得清償，若經
    拍賣結果，其價金均由優先債權人取償及支付執行費用後，
    已無剩餘可供執行債權人清償者，此種拍賣對於執行債權人
    不僅無實益，且增加執行程序之浪費，有害而無益。次按「
    存於不動產上之抵押權及其他優先受償權，因拍賣而消滅。
    但抵押權所擔保之債權未定清償期或其清償期尚未屆至，而
    拍定人或承受抵押物之債權人聲明願在拍定或承受之抵押物
    價額範圍內清償債務，經抵押權人同意者，不在此限。」「
    依法對於執行標的物有擔保物權或優先受償權之債權人，不
    問其債權已否屆清償期，應提出其權利證明文件，聲明參與
    分配。執行法院知有前項債權人者，應通知之。知有債權人
    而不知其住居所或知有前項債權而不知孰為債權人者，應依
    其他適當方法通知或公告之。經通知或公告仍不聲明參與分
    配者，執行法院僅就已知之債權及其金額列入分配。其應徵
    收之執行費，於執行所得金額扣繳之。」本法第98條第3項
    、第34條第2項、第3項定有明文，故對於不動產拍定後其原
    有之擔保物權採塗銷主義，對抵押權人採強制分配主義，法
    院對於不聲明參與分配之抵押權人之債權，應依職權列入分
    配。據此，本件異議人主張本法第80條之1第1項所規定之優
    先債權須以已依法參與分配者為限云云，要無足採。
三、再按「最高限額抵押權所擔保之原債權，除本節另有規定外
    ，因下列事由之一而確定：六、抵押物因他債權人聲請強制
    執行經法院查封，而為最高限額抵押權人所知悉，或經執行
    法院通知最高限額抵押權人者。但抵押物之查封經撤銷時，
    不在此限。」「最高限額抵押權所擔保之原債權確定事由發
    生後，債務人或抵押人得請求抵押權人結算實際發生之債權
    額，並得就該金額請求變更為普通抵押權之登記。但不得逾
    原約定最高限額之範圍。」「修正之民法第八百八十一條之
    一至第八百八十一條之十七之規定，除第八百八十一條之一
    第二項、第八百八十一條之四第二項、第八百八十一條之七
    之規定外，於民法物權編修正施行前設定之最高限額抵押權
    ，亦適用之。」民法第881條之12、第881條之13、民法物權
    編施行法第17條定有明文，故抵押物因他債權人聲請強制執
    行經法院查封，且經執行法院通知最高限額抵押權人者，最
    高限額抵押權所擔保之原債權即已確定，且債務人或抵押人
    有請求結算之權利，然債權人並無請求結算之權利。據此，
    對於不申報實際債權之最高限額抵押權人，自應依所登記之
    最高限額列入分配表，以免因拍定後塗銷之失權效果侵害抵
    押權人之受償可能性。同理，於拍賣程序進行中，對於已有
    最高限額抵押權設定之不動產，抵押權人實際債權額雖不明
    ，惟法院所核定之拍賣最低價額若不足該不動產所登記之擔
    保債權最高限額時，不免有侵害抵押權人債權受償之可能性
    ，故仍應認其拍賣為無實益。本件異議人又主張本件執行法
    院未先命抵押權人功學社提出債權證明文件，應無本法第80
    條之1第1項之適用。惟查：
  (一)本件強制執行係債權人乙○○持本院民事執行處97年度司
      促字第21791號支付命令及確定證明書，聲請拍賣債務人
      甲○○所有坐落台南市○○區○○段6000-23、6000-65地
      號土地及其上之6041建號建物 (下稱系爭房地)，經鑑價
      後本院民事執行處核定以新臺幣 (下同)5,187,000 元於
      民國98年2月4日進行第一次拍賣，無人應買，依法應減價
      二成即以拍賣最低價額415萬元再行拍賣，惟因系爭房地
      設定有最高限額500萬元之第一順位抵押權予功學社，若
      予減價，則其拍賣最低價額將有不足清償本案執行費用及
      優先之抵押債權之可能，拍賣即無實益。是本院民事執行
      處乃依本法第80條之1第1項規定，於98年2月5日以南院龍
      97執明字第57682號函通知異議人提出賸餘可能證明或指
      定超過該項債權及費用總額之拍賣最低價額，並聲明如未
      拍定願負擔其費用而聲請拍賣；逾期未提出證明或未聲請
      者，即依法撤銷查封，核發債權憑證結案。該函於98年2
      月10日合法送達異議人，惟異議僅於98年2月12日具狀否
      認債權人功學社對債務人甲○○有債權存在，並未依法提
      出賸餘可能證明或指定價額聲請拍賣，依前揭說明，本件
      仍應認為拍賣無實益，本院民事執行處遂於98年2月24日
      函知兩造當事人本件拍賣無實益，並製發債權憑證，核其
      程序並無違誤。
  (二)更何況本院民事執行處前已於97年11月4日 (拍賣底價陳
      述意見函)、98年2月5日兩度發函通知抵押權人功學社陳
      報債權參與分配，惟未獲置理，異議人聲明異議後，本院
      又於98年6月19日再度發函通知抵押權人功學社陳報債權
      ，迄仍未獲陳報，據此，益認本院民事執行處依系爭房地
      之不動產登記謄本內所載之擔保債權最高限額500萬元認
      定抵押權人之優先債權，於法並無不合，異議人對此聲明
      異議，並無理由，應予駁回。
  (三)至異議人引用本法第6條第1項第5款、第34條第2項規定及
      最高法院96年度台抗字第298號裁判要旨，而謂本件抵押
      權人功學社應提出債權證明文件，始能認有本法第80條之
      1所稱之優先債權存在云云，惟按上開條文及裁判要旨，
      係指抵押權人以拍賣抵押物裁定為執行名義聲請強制執行
      時法院應審查之文書，非謂法院關於審酌本法第80條之1
      所稱之優先債權之存在多寡時，亦應待抵押權人提出相同
      證明文件始得認定，本件聲明異議人即債權人乙○○據此
      主張本件無本法第80條之1第1項規定之適用等語，顯非可
      採。
  (四)依上所述，本院民事執行處司法事務官97年度執字第
      57682 號裁定並無不當，本件聲明異議為無理由，應予駁
      回。
四、依強制執行法第30條之1，民事訴訟法第95條、第78條，裁
    定如主文。
中    華    民    國    98    年    7     月    28    日
              民事第二庭    法  官  李杭倫
以上正本證明與原本無異。
本件不得聲明不服。
中    華    民    國    98    年    7     月    28    日
                            書記官  蔡曉卿


司法院資訊處製作；財團法人民間司法改革基金會備份。
